臺灣士林地方法院刑事判決
111年度易字第283號
公  訴  人  臺灣士林地方檢察署檢察官
被      告  陳斯鴻


上列被告因妨害名譽案件，經檢察官提起公訴（111年度偵續字
第40號），本院判決如下：
    主  文
陳斯鴻犯加重誹謗罪，處罰金新臺幣玖仟元，如易服勞役，以新
臺幣壹仟元折算壹日。
    事  實
一、陳斯鴻與蔡陳心慧分別係新北市汐止區大同路2段322巷「東方
    旺族」社區（下稱東方旺族社區）管理委員會（下稱管委會
    ）一般委員、設備委員。於民國110年2月間，東方旺族社區
    委託廠商楊燕奇進行頂樓漏水工程（下稱本案工程）施工修
    繕，於同年月24日，楊燕奇發現設置在該社區頂樓供陳斯鴻
    住處使用之私人管線漏水後，仍依管委會之指示完成修繕，
    蔡陳心慧並於同日晚間6時19分許，在東方旺族社群LINE群
    組（下稱本案LINE群組）內張貼：「這兩天要麻煩陳委員（
    即陳斯鴻）將19500拿給總幹事直接付款給廠商如果要開發
    發票稅金另計喔謝謝」之内容，通知陳斯鴻應支付該私人管
    線修繕費用新臺幣（下同）1萬9,500元，詎陳斯鴻明知本案
    工程施作廠商並非由蔡陳心慧決策，且蔡陳心慧僅係居間聯
    繫，因心生不滿，竟意圖散布於眾，基於加重誹謗之犯意，
    於同日晚間7時10分許，在本案LINE群組內接續貼文指摘蔡
    陳心慧：「你一條牛要播幾層皮」、「工程吃相太難看了」
    、「請你不要把東方旺族所有人都當白癡」等指摘蔡陳心慧透
    過本案工程牟取不法利益此等不實事項，足以貶損蔡陳心慧
    之人格及社會評價。嗣蔡陳心慧提出告訴，始查悉上情。
二、案經蔡陳心慧告訴暨新北市政府警察局汐止分局報告臺灣士
    林地方檢察署檢察官偵查起訴。
    理  由
壹、證據能力：
一、按被告以外之人於審判外之陳述，雖不符刑事訴訟法第159
    條之1至之4之規定，然經當事人於審判程序同意作為證據，
    法院審酌該言詞陳述或書面陳述作成時之情況，認為適當者
    ，亦得為證據。又當事人、代理人或辯護人於法院調查證據
    時，知有第159條第1項不得為證據之情形，而未於言詞辯論
    終結前聲明異議者，視為有前項之同意，刑事訴訟法第159
    條之5定有明文。經查，本判決所引用以下審判外作成之相
    關供述證據，業經本院審理時予以提示並告以要旨，檢察官
    、被告陳斯鴻於本院審理時均表示同意作為證據（本院111
    年度易字第283號卷【下稱本院卷】第117頁至第121頁)，且
    迄至言詞辯論終結前亦未聲明異議，本院審酌上開證據作成
    時之情況，並無違法取證或其他瑕疵，認為以之作為證據，
    應屬適當，依刑事訴訟法第195條之5第2項規定，應具有證
    據能力。
二、至於本判決其餘所引用之非供述證據，均與本案事實具有關
    聯性，復非實施刑事訴訟程序之公務員違背法定程序所取得
    ，依刑事訴訟法第158條之4反面解釋，均有證據能力。
貳、實體部分
一、認定事實之證據及理由　　
　　訊據被告固坦承其有於上開時間，在本案LINE群組內張貼上
    開貼文等情，然矢口否認有何加重誹謗之犯行，並辯稱：11
    0年2月25日東方旺族社區進行本案工程，當天後來告訴人請
    總幹事打電話給我，說我家漏水請我回來查看，我當下有在
    本案LINE群組跟告訴人說我晚點會回去，也說我自己會找人
    來修，但告訴人未等我回去察看就自己請工人把我家水管切
    除，事後也沒有提供切除下來的水管供我察看，且價格明顯
    不符合行情，經詢問水電工得知，切除150公分內水管費用
    只要300元，但我要付2萬元、社區住戶李世傑也要付2萬元
    ，我認為告訴人是以一條牛剝兩層皮的方式來賺這筆錢，才
    會說這樣的話等語（本院卷第100頁至第101頁）。經查：
  ㈠被告係東方旺族社區管委會之委員，告訴人則為該管委會之
    設備委員。110年2月間東方旺族社區委託廠商楊燕奇進行本
    案工程，於同年月24日廠商楊燕奇發現設置在該社區頂樓供
    被告住處使用之私人管線漏水，廠商楊燕奇依據管委會之指
    示完成修繕，告訴人並於同日晚間6時19分許，在本案LINE
    群組內，張貼：「這兩天要麻煩陳委員（即被告）將19500
    拿給總幹事直接付款給廠商如果要開發發票稅金另計喔謝謝
    」之内容，惟被告隨即於同日晚間7時10分許，在本案LINE
    群組貼文稱：「你一條牛要播幾層皮」、「工程吃相太難看
    了」、「請你不要把東方旺族所有人都當白癡」等事實，業據
    被告自承在卷（本院卷第100頁），核與告訴人之指述相符
    （臺灣士林地方檢察署110年度偵字第15845號卷【下稱偵字
    第15845號卷】第33頁至第34頁），並有110年2月24日當日
    本案LINE群組之對話紀錄截圖等資料在卷可佐，首堪認定屬
    實。　　
  ㈡而被告刊登上開貼文，其文字內容顯係指摘告訴人有利用本
    案工程獲取不當利益之情事，依通常社會觀念，顯足以引發
    一般人對告訴人社會名譽之質疑，肇生毀損告訴人名譽之結
    果，茲屬灼然。而本案LINE群組之成員共有12人等情，業據
    告訴人證述在卷（他字第2023號卷第17頁），被告在本案LI
    NE群組中以上開貼文指摘足以毀損告訴人名譽之事，其所為
    上開言論，已足使不特定多數人得以共見共聞，自屬散布行
    為，亦應認被告確有散布於眾之意圖無訛。
　㈢按刑法第310條對於誹謗行為之處罰規定，乃對個人言論自由
    予以適當之限制，此依大法官釋字第509號解釋文：「言論
    自由為人民之基本權利，憲法第11條有明文保障，國家應給
    予最大限度之維護，俾其實現自我、溝通意見、追求真理及
    監督各種政治或社會活動之功能得以發揮。」、「刑法第31
    0條第3項首段以誹謗之事，能證明其為真實者，不罰。係針
    對言論內容與事實相符者之保障，並藉以限定刑罰權之範圍
    ，非謂指摘或傳述誹謗事項之行為人，必須自行證明其言論
    內容確屬真實，始能免於刑責。而就公眾利益有關之事項而
    發表言論，惟其就此足以毀損他人名譽之具體事實，至少須
    具有合理之懷疑，如未合理查證消息來源之真實性，即逕認
    檢舉人所述內容為真實並將之公諸於文字而予以指摘、傳述
    ，則此種輕率疏忽之態度，應被視為具有實質惡意」。又行
    為人就其所指摘或傳述之事，應盡何種程度之查證義務，始
    能認其有相當理由確信其為真實，應參酌行為人之動機、目
    的及所發表言論之散布力、影響力而為觀察，若利用網路傳
    播等方式，而具有相當影響力者，因其所利用之傳播方式，
    散布力較為強大，依一般社會經驗，其在發表言論之前，理
    應經過善意篩選，自有較高之查證義務，始能謂其於發表言
    論之時並非惡意（最高法院97年度台上字第998號判決要旨
    參照）。被告雖辯稱：當天修繕水管前並未經過我確認責任
    歸屬，也未先經過我同意。另外收取之費用也不符合常情，
    所以我才這樣講云云。然查：
　⒈110年2月18日東方旺族管委會委託廠商進行本案工程施工，廠
    商到場檢測後發現被告住處私人管線有漏水情形，被告表示
    希望待其返家確認漏水責任歸屬，然廠商於未得被告同意及
    確認責任歸屬前，即加以修繕並更換該社區頂樓被告之住處
    所使用之水管等情，固為告訴人所證述在卷（偵字第15845
    號卷第33頁至第34頁），並有本案LINE群組對話紀錄、屋頂
    漏水照片等資料在卷可稽，是被告辯稱：係在未經其確認漏
    水責任歸屬及同意之情形下，即擅自更換其住處水管並索價
    2萬元費用等語，固非全然無憑，然尚難僅憑前開情事，即
    認被告於上開貼文所指述之告訴人利用本案工程牟取不法利
    益等情，係有相當理由堪信為真實。
　⒉且就本案工程之相關事宜，均非由告訴人所決定，亦有下列
    證據可資認定：
　⑴就決定本案工程施工廠商之過程，係因該社區頂樓有漏水情
    形，劉旭文遂找其認識的廠商，告訴人也找其認識的廠商「
    吳先生」，財務委員陳貞妙則找廠商「快易通」，由財務委
    員陳貞妙帶3家廠商去看現場估價，其中「吳先生」估計維
    修費用為2萬5,000元，「快易通」估計維修費用為2萬6,000
    元，楊燕奇估計維修費用為2萬元，最後管委會主委決定由
    最便宜的廠商來施工等情，有本案LINE群組之對話紀錄在卷
    可佐（他字第2023號卷第47頁至第53頁），由上開對話記錄
    ，是就本案工程施工廠商之決定，係經由3家廠商比價後，
    再由管委會主委決定採用最便宜之廠商，且過程均經本案LI
    NE群組成員公開討論等節，應堪認定。
　⑵另依卷附本案LINE群組對話紀錄，110年2月24日當日告訴人
    先傳送社區頂樓修繕照片後，又貼文稱：「現在確定是10號
    4樓水管漏水，造成10號頂樓住戶漏水，目前先關水，10號4
    樓沒有水可用」、「這個費用2萬元，10號4樓支付，請主委
    裁示」，其後又貼文稱：「剛剛廠商回報好像是10號的另外
    一邊不知是10號還是12號，要打開來看才知道是哪一支管漏
    ，還有18號也確定有漏，我已請水電先確定後估價再回報給
    委員，謝謝」、「到時候打開後才能確定是公管還是私管」
    、「水電剛剛報價今天一起維修2戶38000如果再約時間來就
    4萬請主委裁示（挖開才能知道是公還是私管）」，其後暱
    稱「東方旺族13樓黃R-主委」之人則回覆稱「先請水電打開
    看，確認是公管或私管。若屬私管，費用是由住戶承擔。但
    由於這是頂樓整體工程一部份，若不施作，防水工程無法繼
    續進行。所以今天必須儘速釐清，並與住戶確認」，其後告
    訴人又回覆稱：「目前10號4樓我已請廠商不要動等陳委員
    （即）被告去看」等情，此有本案LINE群組之截圖照片在卷
    可佐（臺灣士林地方檢察署111年度偵續字第40號卷【下稱
    偵續卷】第29頁至第51頁），由上開貼文內容，足認就本案
    工程之進行，告訴人僅係居間聯繫，就涉及社區住戶私管部
    分是否進行修繕等節，並非由其進行決策，亦堪認定。
　⑶綜合上述，本案被告並未提出任何其何以確信所指摘告訴人
    藉由本案工程牟利此節屬實之依據，而決定本案工程施作廠
    商之過程，業經3家比價，且尚非由告訴人所決定，另廠商
    楊燕奇施工過程中，發覺漏水原因涉及該社區住戶私管時，
    告訴人亦僅係居間聯繫，並依社區主委指示貼文，被告亦為
    本案LINE群組之成員，對於上情自難諉為不知，則被告以上
    開貼文意指告訴人透過本案工程牟取不法利益，顯然與事實
    不符，且難認被告有相當理由確認其指述之內容為真實，則
    被告所為已超出言論自由之範圍，不符合刑法第310條第3項
    前段規定之要件甚明。
　⒊被告雖又以下開情詞置辯：
　⑴被告雖又辯稱：社區施工都要3家廠商報價，但本案工程沒有
    3家報價云云（本院卷第105頁），然管委會決定本案工程施
    作廠商時，業經3家比價，業如前述，是被告此部分所指，
    顯然昧於事實，自不足採。
　⑵被告雖又辯稱：我當初之所以說「你一條牛要播幾層皮」、
    「工程吃相太難看了」，是因為告訴人於108年就已經做過相
    同的工程，這次是相同的工程再發包一次，且告訴人所施作
    之很多社區工程都有瑕疵云云（本院卷第101頁、第105頁）
    ，而辯稱其係基於告訴人過往所承包之工程內容均有瑕疵，
    方為上開貼文云云。然被告已於警詢時自承：當時我問廠商
    費用多少錢，廠商不願意回答，叫我問告訴人，告訴人卻報
    價2萬元，我懷疑告訴人趁這件事情挾怨報復，用一條牛要
    剝2層皮的手法來賺這筆錢等語（他字第2023號卷第14頁）
    ，是被告所為上開貼文，顯係針對告訴人請其支付修繕費用
    2萬元乙節，其上開所辯，自屬事後卸責之詞，不足採信。
    　
　㈣綜上所述，本案事證明確，被告犯行洵堪認定，應依法論科
    。至被告雖又聲請傳喚證人張明哲云云，然被告自承傳喚證
    人張明哲係為證明本案案發後發現告訴人讓廠商把社區住戶
    的轉接頭都用塑膠管換掉云云，是此部分待證事實即與本案
    無關，而無傳喚之必要，併此說明。
二、論罪科刑：
  ㈠核被告所為，係犯刑法第310條第2項之加重誹謗罪。
  ㈡被告先後以上開貼文指摘、傳述足以毀損告訴人名譽之事，
    係基於單一加重誹謗故意，於密接時間、地點內，反覆實施
    加重誹謗行為，侵害同一法益，各行為之獨立性極為薄弱，
    依一般社會健全觀念，難以強行分開，在刑法評價上應視為
    數個舉動之接續實施，合為包括之一行為予以評價，只論以
    單一之加重誹謗罪。
  ㈢爰以行為人責任為基礎，並審酌被告因對告訴人有所不滿，
    竟於本案LINE群組內張貼上開貼文，公開指摘告訴人，藉此
    詆毀其名譽，手段實非可取，犯後亦未與告訴人達成和解，
    難認有悔過之意，兼衡告訴人所受名譽損害之程度，及被告
    之所以為上開貼文，起因係本案工程施工時，涉及其私有管
    線部分，廠商未經被告確認即加以修繕之動機，及被告自承
    其為大學畢業之智識程度，現從事媒體業，需扶養丈夫之家
    庭生活經濟狀況等一切情狀，量處如主文所示之刑，並諭知
    如易服勞役之折算標準，以資警惕。
據上論斷，應依刑事訴訟法第299條第1項前段，判決如主文。
本案經檢察官錢義達提起公訴，檢察官王芷翎到庭執行職務。　
中　　華　　民　　國　　111 　年　　11　　月　　4 　　日
                  刑事第三庭　　法  官  李郁屏
以上正本證明與原本無異。
如不服本判決，應於判決送達後20日內向本院提出上訴狀（應抄
附繕本），並應敘述具體理由。其未敘述上訴理由者，應於上訴
期間屆滿後20日內向本院補提理由書 (均須按他造當事人之人數
附繕本 )「切勿逕送上級法院」。告訴人或被害人如對於本判決
不服者，應具備理由請求檢察官上訴，其上訴期間之計算係以檢
察官收受判決正本之日期為準。
因疫情而遲誤不變期間，得向法院聲請回復原狀。
                                書記官  李登寶
中　　華　　民　　國　　111 　年　　11　　月　　4 　　日
附錄論罪科刑法條全文：
刑法第310條：
意圖散布於眾，而指摘或傳述足以毀損他人名譽之事者，為誹謗
罪，處1年以下有期徒刑、拘役或15000元以下罰金。
散布文字、圖畫犯前項之罪者，處2年以下有期徒刑、拘役或3萬
元以下罰金。
對於所誹謗之事，能證明其為真實者，不罰。但涉於私德而與公
共利益無關者，不在此限。